【裁判字號】    97,消債更,384
【裁判日期】    980331
【裁判案由】    更生
【裁判全文】
臺灣桃園地方法院民事裁定           97年度消債更字第384號
聲  請  人
即  債務人  甲○○
上列當事人因消費者債務清理事件，聲請更生，本院裁定如下：
    主    文
聲請駁回。
聲請費用由聲請人負擔。
    理    由
一、本件聲請意旨略以：聲請人前於民國95年6 月10日曾依金融
    主管機關協調成立之「中華民國銀行公會會員辦理消費金融
    案件無擔保債務協商機制」與最大債權銀行國泰世華商業銀
    行成立協商，當時協商條件為每月清償新台幣（下同）22,2
    21元（分120 期，利率6%），而聲請人從事傳統市場服飾自
    營經銷售，營業額自93年9 月起至97年10月止，平均每月營
    業額約250,000 ，惟扣除成本70% 及每月攤位租金30,000元
    後，平均月收入約37,000元。聲請人每月雖仍如期還款，惟
    該職業屬流動攤商，收入並不穩定，又逢社會通膨物價高漲
    ，生意每況愈下，且聲請人尚需扶養3 名子女、父母及中度
    精神障礙之弟，縱有配偶每月清潔工作收入9,000 元扶助，
    仍難以應付龐大開銷，致聲請人不得已乃於96年9 月毀約未
    再繳納協商款項，實有不可歸責於己之事由。聲請人之無擔
    保或無優先權債務總額未逾1,200 萬元，復未經法院裁定開
    始清算程序或宣告破產，且非聲請人主觀惡意，實係客觀上
    具有上述不可歸責事由存在，爰依法聲請更生等語，並提出
    聲請人95、96年度綜合所得稅各類所得資料清單、財產歸屬
    資料清單、財團法人聯合徵信中心查詢資料等各1 份為證。
二、按債務人與金融機構協商成立者，不得聲請更生或清算，但
    因不可歸責於己之事由，致履行顯有重大困難者，不在此限
    ；本條例施行前，債務人依金融主管機關協調成立之中華民
    國銀行公會會員，辦理消費金融案件無擔保債務協商機制與
    金融機構成立之協商，準用前項之規定，消費者債務清理條
    例第151 條第5 項、第6 項分別定有明文。又聲請更生或清
    算不合程式或不備其他要件者，法院應以裁定駁回之，但其
    情形可以補正者，法院應定期間先命補正，同條例第8 條亦
    定有明文。次按依債務人與金融機構協商成立者，除非因不
    可歸責於己之事由，致履行顯有重大困難，否則不得聲請更
    生或清算，消費者債務清理條例第151 條第5 項規定意旨甚
    明。是債務清償方案成立後，固由債務人按其條件履行，惟
    需於其後發生情事變更，在清償期間收入或收益不如預期，
    致該方案履行困難甚或履行不能，因不可歸責於己，始能聲
    請更生或清算。此項規定旨在避免債務人任意毀諾已成立之
    協商，濫用更生或清算之裁判上債務清理程序，蓋以債務清
    償方案係經當事人行使程序選擇權所為之債務清理契約，債
    務人應受該成立之協議所拘束。債務人既已與金融機構協商
    成立，如認該協商方案履行有其他不適當情形，自仍應再循
    協商途徑謀求解決。再按消費者債務清理條例立法意旨，乃
    在幫助陷於經濟上困境之債務人，得藉由更生或清算程序，
    走出經濟困境，避免走向絕路，實現憲法所保障之生命權，
    其並非在幫助債務人保持其舊有之生活水平，或幫助債務人
    履行其法定扶養義務。因此在考量所謂之「生活必要性支出
    」，自以維持一般人最低生活水平所需為準，而在扶養費支
    出之考量，亦應以實際上確有受扶養必要之支出為準，其與
    法定扶養義務自當有所區別，茲先敘明。
三、經查：
(一)、按消費者債務清理條例所稱消費者，指5 年內未從事營業活
    動或從事小規模營業活動之自然人；前項小規模營業指營業
    額平均每月新台幣200,000 元以下者，消費者債務清理條第
    2 條第1 項、第2 項定有明文。查聲請人於97年10月13日提
    出之陳報狀中記載：「…該職業屬流動性攤商，…，而營業
    額依93年9 月至97年10月平均每月為250,000 元，成本為7
    成，淨利3 成，再扣除攤位租金每月38,000元，平均尚餘37
    ,000 元 」等語，是本件聲請人既自承自93年9 月迄今平均
    每月營業額為250,000 元，揆諸前揭法律之規定，聲請人並
    非消費者債務清理條例之適用對象，本即應駁回本件更生之
    聲請。
(二)、再者，聲請人於95年6 月協商成立時每月收入38,000元之事
    實，為聲請人所自承（見本院97年10月1 日訊問筆錄），且
    有與最大債權銀行國泰世華銀行及聲請人本人於協商成立時
    簽署之收入證明切結書所載，其每月收入38,000元相符，堪
    可採信，至於聲請人嗣後於本院訊問時雖陳稱其目前每月收
    入僅30,000元，然其並未提出相關佐證證明其確有前開收入
    減少之事實，本院自無從認定其收入是否確有減少，是聲請
    人目前每月收入，仍應認定係3,8000元。至於聲請人之配偶
    張蘭芳部分，聲請人於本院上開期日訊問時曾證稱其妻現有
    工作，每月收入約9,000 元等語，並提出叡稚幼稚園服務證
    明文件1 紙為證，是聲請人所稱其妻每月收入9,000 元之事
    實，即堪採信。
(三)、聲請人所陳報之每月各項支出，固據其提出部分單據為佐，
    然聲請人所陳報之諸項支出中，關於水電瓦斯費（每月1,93
    9 元）、家用電話費（每月1,243 元）、家中成員勞健保費
    （每月3,162 元），均屬家庭共同支出項目，而聲請人之配
    偶每月既有工作收入已如上述，是上開家庭共同支出項目即
    應由聲請人與其配偶平均攤分，而以每月3,172 元為可採（
    計算式：《1,939 元＋1,243 元＋3,162 元》÷2 人＝3,17
    2 元）；至聲請意旨另陳聲請人尚須繳納房屋稅（每月207
    元）、房貸（每月18,370元）、房屋管理費（每月1,091 元
    ）等項目，然查：依聲請人於本院訊問時自承其名下房屋現
    值約為1,800,000 元，房貸則為1,500,000 元，苟聲請人出
    售該屋，則可清償貸款且至少有300,000 元剩餘，且無須支
    出上開房屋稅、房貸、管理費等，更還容有餘款可供清償其
    他債務，加速重建經濟生活，即便因此需支出租屋費用，然
    與上開房貸等3 項支出項目相較，租屋費用仍然較低，聲請
    人既能出售該屋而另覓屋承租，是上開房貸等3 項支出項目
    即非屬必要生活支出項目，尚難可採；至於就油資（每月4,
    000 元）部分，聲請人即於聲請狀中註記載有「聲請人之交
    通油資費用，因聲請人所從事之工作為流動攤販」等語，是
    該筆油資支出即屬營業成本之一，復依聲請人於前揭97年10
    月13日陳報狀所稱，其平均營業額每月250,000 元，成本即
    占7 成，是該筆油資支出應為其營業成本所涵蓋，當無重複
    計算之理，應予剔除。故聲請人所陳報每月支出應以9,650
    元為計（計算式：家庭共同支出3,172 元＋膳食費4,500 元
    ＋燃料牌照稅391 元＋教育費1,587 元＝9,650 元）。聲請
    人95年協商成立時平均月收38,000元，扣除協商債務之金額
    22,221元後尚餘15,779元，再扣除聲請人上開每月必要支出
    9,650 元後尚有6,129 元之餘裕，顯見聲請人之收入即足以
    負擔協商債務之還款金額，或甚至能提前清償所負擔之債務
    ，早日重建其經濟生活。
(四)、聲請意旨固又指稱聲請人須扶養3 名子女、父母及中度精神
    障礙之胞弟林貴永，實有不可歸責於己之事由乃不得已毀約
    未再繳納協商款項，且於協商成立後其父因病就醫亦有額外
    支出等語，並提出林貴永身心障礙手冊1 件、診斷證明書1
    件、醫療費用收據3 紙等影本，及其父母、胞弟戶籍謄本正
    本2 件為證。惟查聲請人於本院上開期日訊問時即陳稱「（
    協商成立當時，是否需要扶養父母、子女、弟弟？）當時就
    有了，只是當時父親沒有生病」等語，顯見聲請人於協商成
    立時須扶養父母、子女、胞弟之情與現在並無不同。況聲請
    人於協商成立後，仍如期繳款14期至96年9 月，從而尚難以
    協商成立時即已存在之事由，逕指為協商成立後不可歸責於
    聲請人致無法履行原協商款項之原因。更遑論聲請人尚有胞
    兄、胞妹各1 人，其父母之扶養義務人有3 人，可共同攤分
    父母、胞弟之扶養費支出，聲請人之父母甚至除有老年津貼
    、聲請人之胞弟尚有殘障生活輔助金等社會福利補助。此外
    ，本院依職權調閱聲請人之父林光輝95年、96年稅務電子閘
    門財產所得調件明細表可知，聲請人之父林光輝名下尚有土
    地及房屋各1 筆，該筆土地之公告現值更達5,232,300 元，
    揆諸前揭扶養費支出考量之說明，聲請人之父母是否確有受
    扶養必要顯非無疑，本院尚難遽。至於聲請人之胞弟林貴永
    雖確領有殘障手冊，然其領有殘障津貼，且聲請人尚有兄、
    妹各1 人可分擔隊於甲○○之扶養費，已如前述，且林貴永
    身心障礙手冊上所載之住址位於臺北市，而聲請人係住居於
    桃園縣，其兄弟2 人是否同住一址、是否果有扶養事實即非
    無疑，經本院以97年度消債更字第384 號裁定命聲請人於收
    受該裁定後10日內釋明扶養情形，惟聲請人於陳報狀亦僅空
    言指稱固定按月北上探視，並同時給予扶養費約3,000 元等
    語，並未提出相關佐證以實其說，本院即難逕認聲請人確有
    扶養其弟之事實。至於聲請人於本院訊問時所稱，因其父生
    病需支出醫療費用，然依聲請人所檢附之醫療費用單據顯示
    ，該醫療費用支出總計27,654元，以聲請人等兄妹扶養義務
    人3 人平均計算，聲請人應負擔之比例為9,218 元，雖較聲
    請人每月餘裕6,129 元為高，然該筆支出並非經常性支出，
    聲請人應有平常積蓄可以承受，況就差額部分僅3,089 元亦
    非甚鉅，且聲請人如真一時窘迫，除得商情兄妹暫為代墊外
    ，亦得聯繫最大債權銀行辦理展延、暫減等方式，自無任意
    毀諾之理。從而，聲請人上開所稱不可歸責於己之事由致不
    得已毀約未再繳納協商款項云云，均無所據，尚難憑採。
(五)、綜上，本件並不能證明聲請人於96年9 月就中華民國銀行公
    會會員辦理消費金融案件無擔保債務協商機制毀諾時，客觀
    上符合消費者債務清理條例所謂之不能清償債務，或不能清
    償之虞，或不可歸責於己致履行顯有重大困難之情況，是聲
    請人主張其有不能清償之事由或不能清償之虞，並不可採。
    聲請人既有履債能力，縱有履債不便，亦得經由個別債權銀
    行所提供之「個別協商一致性方案」及「95年債務協商變更
    還款條件方案」等協商程序以求適當履債。
四、結論，本件聲請人並非不可歸責，依原協商條件履行亦非顯
    有重大困難，故其聲請與更生之要件不符，且又無從補正，
    依首揭條文之意旨，自應駁回其更生之聲請，爰裁定如主文
    。
中    華    民    國    98    年    3     月    31    日
                  民事第二庭  法  官  卓立婷
上列正本證明與原本無異。
如不服本裁定，應於裁定送達後10日內，以書狀向本院提出抗告
，並繳納抗告費新臺幣1千元。
中    華    民    國    98    年    4     月     1    日
                              書記官  黃進傑


司法院資訊處製作；財團法人民間司法改革基金會備份。
